臺灣桃園地方法院民事判決　八十九年度再易字第一二號
　　再審原告　　乙○○
　　再審被告　　甲○○
　　訴訟代理人　傅菊春
右當事人間侵權行為損害賠償事件，再審原告對於中華民國八十九年一月二十八日本
院八十八年度簡上字第一七四號確定判決提起再審之訴，本院判決如左：
   主　　文
再審原告之訴駁回。
再審訴訟費用由再審原告負擔。
   事　　實
甲、再審原告方面：
一、聲明：求為判決（一）原臺灣桃園地方法院八十八年度簡上字第一七四號民事確
    　　　定判決廢棄（二）再審被告應給付再審原告新台幣（下同）三十六萬元及
          自民國（下同）八十八年一月十六日起至清償日止，按年息百分之五計算
          之利息。
二、陳述：
（一）再審原告於八十九年十一月三十日整理家中衣物時，才發現在前訴訟程序事實
      審言詞辯論終結前已經存在之錄音帶證物，然再審原告當時未發現致未提出讓
      法院斟酌，而今如斟酌該證物將使再審原告受較有利之判決，再審原告既於八
      十九年十一月三十日始知悉此項再審理由，依民事訴訟法第五百條第二項之規
      定，再審原告尚未逾提起再審之訴三十日之不變期間，故得提起再審之訴。
（二）原確定判決乃以再審原告於前程序所提之八十六年九月三十日之錄音帶譯文所
      載，再審被告固提出願給付再審原告三十六萬元之要約且係以電話對談，顯係
      對話之意思表示，依民法第九十四條之規定，其意思表示以相對人了解時發生
      效力，然因再審原告並未立即承諾，亦未舉證有何默示之意思表示情事，故認
      定和解契約尚未成立，因而廢棄原第一審判決云云，然事實發生過程並非如原
      確定判決所認定之如此，其正確之事實為：
（１） 再審被告於八十六年九月三十日電話中表示要給付再審原告三十六萬元後，
       隔天突然跑到再審原告家中，要再審原告提供一本存摺，他將會將錢匯入該
       帳戶中，再審原告於是提供新竹國際商業銀行中壢分行存摺一本交付再審被
       告，未料，再審被告隔天又反悔，將該存摺放入再審於原告之信箱，於是再
       審原告以電話質問再審被告：「你現在也把存摺放回來對不對？你現在之意
       思就是擺明嘛，我現在確認了，我也不會再打電話給你，我一定走法律途徑
       ，我決定走法律途徑，我也沒辦法再縱容你了」，再審被告則答稱：「最好
       是這樣好」，此顯見再審被告對於前開存摺並不否認，足以證明兩造確實就
       三十六萬元部份已達成和解，所以再審被告才會向再審原告索取存摺，以作
       為履行付款之用。故該項錄音帶實有利於再審原告，而該證物於前程序未發
       現致未能提供審酌，其若供審酌將使再審原告受較有利之判決，故再審原告
       所提之再審之訴，符合民事訴訟法第四百九十六條第一項第十三款之規定。
（２） 又再審原告於前程序所提出之八十六年九月三十日錄音帶內容，再審被告稱
       願於同年十一月三十日晚上十二點前給付再審原告三十六萬元，並問再審原
       告有必要生氣嗎？再審原告答稱：「我沒有生氣」，那時再審原告已表示同
       意該三十六萬元之和解方案，再審被告才會續謂：「好了，這樣就好了，不
       要開本票就不要開嘛．．．．．，如果真的兩個月以後，我沒辦法給你，我
       就從這九樓跳下去，我說話算話，我就自己死了，我不要活了，連一個女孩
       子都要騙的話，我該去死了．．．」，由上述談話內容，足證兩造確實就三
       十六萬元之金額、履行期、及給付方式達成和解，原確定判決不採再審原告
       之主張遽為再審原告不利之判決，其適用證據法則顯有錯誤，已構成民事訴
       訟法第四百九十六條第一項第一款之再審理由。
三、證據：提出錄音帶及譯文各一件為證。
乙、再審被告方面：
一、聲明：求為駁回再審原告之再審之訴。
二、陳述：
　　（一）按再審之訴應於三十日之不變期間內提起，前項期間自判決確定時起算，
　　　　　但再審理由知悉在後者，自知悉時起算，此民事訴訟法第五百條第一項、
　　　　　第二項均定有明文。然查：兩造間八十八年度簡上字第一七四號侵權行為
　　　　　損害賠償事件，早於八十九年三月二十一日即已判決確定，再審原告遲至
　　　　　八十九年十二月十一日始提起本件訴訟，顯已逾三十日法定不變期間，再
　　　　　審之訴，即非合法，故應依同法第五百零二條第一項規定，以裁定駁回之
　　　　　。
    （二）又再審原告於前案審理中即已分別提出八十六年六月二十八日、八十六年
          九月二十二日、八十六年九月三十日兩造電話錄音及錄音帶譯文一件，而
          本件再審原告主張知悉在後之譯文，雖未曾於原審中提出，但亦存在於前
          案審理中，是再審原告於前案審理中既知自行語譯兩造電話錄音內容並呈
          送法院，以為自己有利之舉證，則就本件主張知悉在後之錄音內容，實難
          諉為不知，故無知悉在後之情形，從而，再審原告主張係於八十九年十一
          月三十日整理住家衣服時才發現該錄音帶云云，實悖於常情。
    （三）又民事訴訟法第四百九十六條第一項第十三款所謂當事人發現未經斟酌之
          證物或得使用該證物，係指在前訴訟程序不知有該證物，現始知之，或雖
          知有此而不能使用，現始得使用者（最高法院三十二年度台上字第一二四
          七號判例可資參照）。本件再審原告據以提起本件再審之訴之證物錄音帶
          內容，與另案已判決確定之八十八年度簡上字第一七四號侵權行為損害賠
          償之事件所提呈之錄音帶內容縱非同一天所錄，且前後之譯文或未盡相符
          ，惟既係再審原告自己語譯後始提出，則縱未一併語譯，甚或故未取捨提
          出，然亦非前案訴訟程序所不知，或雖知有此證物而不能使用自明，故再
          審原告主張此為發現未經斟酌之證物，且如經斟酌將受更有利益之裁判云
          云，亦無理由。
    （四）民事訴訟法第四百九十六條第一項第一款所謂適用法規顯有錯誤，係指確
          定判決違背法規或現存判例、解釋者而言，不包括漏未斟酌證據及認定事
          實錯誤之情形在內，故當事人自收受判決正本之送達時，對於判決理由，
          有無適用法規顯有錯誤之情形，即可知悉，至於當事人本人對於法規了解
          之程度如何，當不能影響同法第五百條第一項、第二項關於三十日不變期
          間之起算，此最高法院七十一年台再字第二一０號、六十三年台上字第八
          八０號判例可資參照。本件再審原告主張前訴訟程序所提出之八十六年九
          月三十日錄音帶內容，再審被告稱願於同年十一月三十日晚上十二點前給
          付再審原告三十六萬元，並問再審原告有要生氣嗎？再審原告答稱：「我
          沒有生氣」，斯此時表示再審原告已表示同意三十六萬元之和解方案，因
          此再審被告才答稱「好了，這樣就好了，不要開本票就不要開嗎．．．．
          如果真的兩個月後，我沒辦法給你，我從這九樓跳下去，我說話算話，我
          就自己死了，我不要活了，這樣，連一個女孩都要騙的話，我該去死了．
          ．．．」，由上述談話內容，足證兩造確實就三十六萬元金額、履行期及
          給付方式達成協議，惟前審判決對此絲毫未加斟酌，亦未在理由項下說明
          不採之理由，其適用證據法則顯有錯誤云云，然揆諸前揭判例意旨，再審
          原告之訴業已逾越法定三十日之不變期間，其再審之訴為不合法，應予裁
          定駁回之。
  　（五）再按提起再審之訴，應依民事訴訟法第五百零一條第一項第四款表明再審
　　　　　理由，及關於再審理由並遵守不變期間之證據，此為必須具備之程式。所
　　　　　謂表明再審理由，必須指明確定判決有如何合於法定再審事由之具體情事
　　　　　始為相當，倘僅泛言有何條款之再審事由，而無具體情事者，仍難謂以合
　　　　　法表明再審事由，而無具體情事者，仍難謂已合法表明再審事由，性質上
　　　　　亦無庸命期補正。前已述及，本件再審原告據以提起本件再審之訴之錄音
　　　　　內容，或不符合再審要件，或已逾再審期間，或僅就前確定判決證據之取
　　　　　捨所為爭辯，均未指明具體情事以實再審被告有何侵權行為之說，故其泛
　　　　　言何條款之再審事由，均不足採，應依同法第五百零二條第一項之規定，
　　　　　以裁定駁回之。
    理　　由
壹、程序方面：
    按再審之訴應於三十日之不變期間內提起，前項期間自判決確定時起算，但再審
    理由知悉在後者，自知悉時起算，此民事訴訟法第五百條第一項第二項定有明文
    。又當事人以有同法第四百九十六條第一項第一款適用法規顯有錯誤之情形提起
    再審之訴，應認此項理由於裁判送達時當事人即可知悉，故計算是否逾三十日之
    不變期間，應以裁判確定時起算，無同法第五百條第二項但書再審理由知悉在後
    之適用，此最高法院七十年台再字第二一二號判例可資參照。本件再審原告主張
    再審原告於前程序提出之八十六年九月三十日之錄音帶內容已證明兩造確實就三
    十六萬之金額、履行期及給付方式達成協議，惟前審判決對此絲毫未加斟酌，更
    未在理由中說明，其適用證據顯有錯誤，實已構成民事訴訟法第四百九十六條第
    一項第一款之再審理由云云。然查，本件再審原告既主張原確定判決適用證據法
    則顯有錯誤，而再審原告於八十九年二月十九日即收受該民事判決，此業經本院
    職權調取八十八年度簡上字第一七四號民事卷內所附送達回證查核屬實，故前揭
    八十八年度簡上字第一七四號民事判決業已於八十九年三月三十一日確定，再審
    原告於八十九年十二月七日始提起本件再審之訴，顯逾提起再審之訴不變期間，
    依同法第五百零二條第一項之規定，該部分再審之訴顯然不合法，應予駁回。
貳、實體方面：
一、再審原告主張其於八十九年十一月三十日整理家中衣物時，才發現在訴訟程序事
    實審言詞辯論終結前已經存在之錄音帶證物，該錄音帶係於八十六年九月三十日
    所錄，因當時未發現致未經斟酌，再審原告既於八十九年十一月三十日始知悉此
    項再審理由並於八十九年十二月七日即提出再審之訴，依民事訴訟法第五百條第
    二項之規定，自尚未逾提起再審之訴三十日之不變期間云云。再審被告否認再審
    原告此部份主張，並抗辯再審原告已於原判決確定前知悉有該錄音帶存在，故亦
    應自判決確定之時起算三十日內提起再審之訴，再審原告遲至八十九年十二月七
    日始提出本件再審之訴，顯已逾期云云。然按民事訴訟法第四百九十六條第一項
    第十三款所謂「當事人發見未經斟酌之證物」，乃指證物，在前訴訟程序事實審
    言詞辯論終結前已經存在，因當事人不知有此致未經斟酌者為限。而所謂「得使
    用該證物」，乃指事實審言詞辯論終結前已存在之證物，當事人雖知有此而不能
    使用，現始能使用者而言。故當事人在前訴訟程序知有證物之存在，而因當時未
    能檢出，致不得使用者，嗣後檢出該證物，縱令當時檢尋該證物，未盡其應盡之
    注意，為有過失，仍非不得提起再審之訴，此有最高法院四十二年度台上字第二
    六二號判決可資參照。本件再審原告所提八十六年九月三十日所錄之錄音帶，經
    本院職權調取前開民事卷查核再審原告當時確實並未提出該錄音帶及錄音帶譯文
    ，衡諸常情，再審原告實無明知有系爭證據而故意於前訴訟程序捨棄不用之理由
    ，故應堪信再審原告主張其於八十九年十一月三十日始發現該證物等情為可採。
    揆諸前揭說明，再審原告雖於前訴訟程序即知有該證物之存在，然其因故不能提
    出，縱令當時檢尋該證物有未盡注意之過失，仍非不得提起再審之訴，故應認再
    審原告爰依民事訴訟法第四百九十六條第一項第十三款之理由提起再審之訴尚未
    逾期，應屬合法，故再審被告此部份抗辯並不可採。
二、又再審被告抗辯再審原告僅泛言有何條款之再審事由，而無具體情事者，仍難謂
    以合法表明再審事由，應無庸命其補正，即已裁定駁回之云云。然查，本件再審
    原告主張原確定判決有民事訴訟法第四百九十六條第一項第十三款事由，其尚有
    提出錄音帶及錄音帶譯文為據且具體指明經斟酌後如何可受較有利益之裁判，故
    顯非泛言指摘，故其所提之再審之訴，應屬合法，再審被告此部份抗辯亦不足採
    。
三、然按民事訴訟法第四百九十六條第一項第十三款規定：當事人發見未經斟酌之證
    物或得使用該證物者。但以如經斟酌可受較有利益之裁判者為限。易言之，須該
    未經斟酌之證物經斟酌後會使當事人獲得較有利益之判決時，始有再審之理由。
    經查，再審原告所提之之錄音帶譯文內容，其絕大部分內容均為再審原告之自問
    自答，再審被告之對話僅為片段，無法從再審被告之前後對話看出其真意為何。
    再該對話錄音中再審原告個人稱：「你現在把存摺放回來了對不對」，然對於存
    摺之所以為何在再審被告處？其究為再審被告主動要求？亦或再審原告擅自作主
    放在再審被告處所？該存摺是否關於該三十六萬元給付之承諾？該錄音帶均未提
    及，且再審被告否認有就三十六萬元達成和解，亦否認該電話對談中合意給付再
    審原告三十六萬元，故再審原告復無其他證據以實其說之情形下，自不得單以該
    錄音帶內容斷章取義片面認定再審被告同意給付再審原告三十六萬元。從而，再
    審原告所發現未經斟酌之證物，經斟酌後並無法受較有利益之裁判，其與前條文
    之規定未符，再審原告所提之再審之訴，顯無理由，爰不經言詞辯論，逕以判決
    ，故予以駁回之。
參、據上論結：本件再審原告所提之再審之訴為無理由，爰依民事訴訟法第五百零二
    條第一項、第二項、第七十八條，判決如主文。
中　　　華　　　民　　　國　　九十一　　　年　　　八　　　月　　十六　　日
                                    臺灣桃園地方法院民事第二庭
~B審判長法官　  邱瑞祥
~B法　    官　  文衍正
~B法      官　  田玉芬
不得上訴。
中　　　華　　　民　　　國　　九十一　　　年　　　八　　　月　　十九　　日
~B法院書記官　　羅文
